最高法院刑事判決　　　　　　一○○年度台上字第六七六六號
上　訴　人　蒲天理
上列上訴人因違反銀行法案件，不服台灣高等法院高雄分院中華
民國九十九年九月三十日第二審判決（九十九年度上訴字第一二
二四號，起訴案號：台灣高雄地方法院檢察署九十五年度偵字第
二六一六七號），提起上訴，本院判決如下：
    主  文
上訴駁回。
    理  由
按刑事訴訟法第三百七十七條規定，上訴於第三審法院，非以判
決違背法令為理由，不得為之。是提起第三審上訴，應以原判決
違背法令為理由，係屬法定要件。如果上訴理由書狀並未依據卷
內訴訟資料，具體指摘原判決不適用何種法則或如何適用不當，
或所指摘原判決違法情事，顯與法律規定得為第三審上訴理由之
違法情形，不相適合時，均應認其上訴為違背法律上之程式，予
以駁回。本件上訴人蒲天理上訴意旨略稱：(一)、上訴人於民國九
十四年十一月底發現傳單有異後，方於九十五年一月三日具狀自
首，若上訴人自設立宏泰不動產開發有限公司（下稱宏泰公司）
起即與林奕佐有共同違法吸金之意圖，並有獲得新台幣（下同）
二百萬元之利益，衡情應不致於自首。翁菡伶在偵查中及第一審
雖證稱係上訴人對其及林奕佐等介紹新公司，其任職宏泰公司期
間均由上訴人囑其招攬客戶，並由上訴人負責訓練等語。惟孫惠
信在偵查中則證述其在永誠公司上班，負責人係林奕佐，其向客
戶招攬業務前，是由翁菡伶、上訴人及廖威智對其等上課。足見
翁菡伶前為林奕佐在永誠公司之員工，其既能轉任宏泰公司後即
開班授課，顯然其在永誠公司時，已明知林奕佐一手策劃之「大
富專案」，只因擔心受連累，為避免被列為同案被告，才將責任
推卸予上訴人，其供詞非無偏頗，且不客觀，證據之證明力薄弱
。原審就翁菡伶供證之瑕疵，未及詳查，遽採為不利上訴人之證
明，自有違法。(二)、依林奕佐之辯護人及江大偉、楊亞珍等在第
一審之陳述，可知宏泰公司由林奕佐出資成立，「大富專案」也
由林奕佐獨自策劃，該公司之財務運用，亦由林奕佐掌控，上訴
人只是遭其利用而掛名為負責人，對宏泰公司並無實際經營之權
力，並在不知情下，替宏泰公司業務員介紹不動產買賣及租賃之
相關資訊，對林奕佐違法吸金犯行，毫不知悉。林奕佐與上訴人
實為上司及員工間上對下之關係，林奕佐要上訴人指導業務員關
於不動產買賣等相關資訊，上訴人豈能不從？且由孫惠信之證述
，可知林奕佐比上訴人更瞭解「大富專案」之內容，該專案應係
林奕佐在永誠公司時即已規劃，從而上訴人確有參與該專案之規
劃一節，尚非無疑。原審對此有利上訴人之證據未予採納，亦未
說明不採之理由，有判決不載理由等違法。(三)、原判決以上訴人
迄未賠償被害人，且被害金額仍多達二百餘萬元，損害甚大，據
認上訴人尚非情堪憫恕。然上訴人僅為宏泰公司名義負責人，並
未主導本件，亦無獲得不法利益，更於發覺宏泰公司違法吸金時
，即要求林奕佐撤換宏泰公司之名義負責人，請張茗淳向宏泰公
司解約，嗣又具狀自首，在偵審中復積極配合，遏止損害擴大，
難謂無功。原審未及究明，遽認無堪憫恕之情，有適用法令不當
等違法云云。
惟查：原判決綜合全案證據資料，本於事實審法院職權推理之作
用，認定上訴人確有與已判刑確定之林奕佐共同設立宏泰公司，
並推出「大富菁英ＴＯＰ專案（簡稱大富專案）」，以保證高額
獲利之方式，對外招攬不特定之投資人而吸收資金之犯行。因而
維持第一審論處上訴人共同法人行為負責人，違反除法律另有規
定外，非銀行不得經營收受存款業務之規定罪刑（依自首規定減
輕其刑後，處有期徒刑一年七月），已詳細說明其採證認事之理
由。所為論斷，亦俱有卷證資料可資覆按。且查：證據之評價，
亦即證據之取捨及其證明力如何，係由事實審法院依其調查證據
所得心證，本其確信自由判斷，茍不違反經驗法則或論理法則，
即難遽指違法。原審經合法調查後，以上訴人自承：其為宏泰公
司負責人，被害人之「投資款項」係以現金交付或匯入宏泰公司
之銀行帳戶，林奕佐以宏泰公司「大富專案」對外吸金，其對招
攬投資很清楚，亦有參與「大富專案」之擬定及對員工為不動產
專業知識教育訓練等情；並參酌翁菡伶、黃怡潔、張志清、林士
程在偵查中之證詞，翁菡伶、孫惠信在第一審之證言，卷附宏泰
公司基本資料查詢表、高雄市政府營利事業統一發證變更申請書
及設立登記表、高雄市政府營利事業登記證、「大富專案」契約
影本、華南商業銀行存摺影本、華南商業銀行光華分行函，及其
餘案內所有資料等，據以判斷上訴人確有與林奕佐共同以前開方
式經營收受投資人存款之事實。此係原審踐行證據調查程序後，
本諸合理性自由裁量所為證據評價之判斷，既未違反經驗法則或
論理法則，要不能指為違法。茲上訴意旨就原審之論斷，究有何
違背法令之情形，並未依據卷內資料具體指摘，徒執陳詞，以伊
僅係受林奕佐利用之名義負責人，不知林奕佐之吸金行為，故不
能對其為不利之認定云云，據以指摘原判決違法，係以片面之自
我說詞，就原審採證認事之適法職權行使，並已於理由內詳加說
明之事項，再漫為事實之爭執，自非適法之第三審上訴理由。又
適用刑法第五十九條酌量減輕其刑與否，乃法院得依職權裁量之
事項，茍未依該規定減輕其刑，自無違法可言，不得據為上訴第
三審之理由。原判決以上訴人實際參與「大富專案」之運作，就
被害人受有多達二百餘萬元之損失，迄未為任何賠償，並無犯罪
之情狀顯可憫恕，對之宣告法定最低度刑，猶嫌過重之情形，而
未適用刑法第五十九條規定酌減其刑，要無違法。上訴意旨就此
所指，顯非依卷內資料具體指摘，殊非上訴第三審之合法理由。
再者，上訴第三審須以法律上之理由為其法定要件，不包括事實
上之理由在內；亦即其上訴必限以指摘原判決違背法令之法律上
理由，不得徒以事實認定之當否或事實問題之爭執等事實上之理
由而為之。上訴人其餘上訴意旨所執各詞，原判決或已在理由中
論斷綦詳，並無上訴意旨指稱之違法；或係就與犯罪構成要件無
涉之枝節，再為事實之爭辯，依前揭說明，亦非上訴第三審之適
法理由。其上訴違背法律上之程式，應予駁回。
據上論結，應依刑事訴訟法第三百九十五條前段，判決如主文。
中    華    民    國  一○○  年   十二   月    七    日
                      最高法院刑事第二庭
                          審判長法官  謝  俊  雄  
                                法官  魏  新  和  
                                法官  徐  文  亮  
                                法官  吳  信  銘  
                                法官  蔡  彩  貞  
本件正本證明與原本無異
                                      書  記  官  
中    華    民    國  一○○  年   十二   月    八    日
                                                     m